臺北高等行政法院判決　　　　　　　　　　　　　　　九十年度訴字第五六七三號
　　　　　　　　　　　　　　　.
　　原　　　告　安泰證券金融股份有限公司
　　代　表　人　甲○○董事長.
　　訴訟代理人　巫鑫（會計師）
　　　　　　　　袁金蘭（會計師）
　　　　　　　　林瑞彬律師
　　被　　　告　財政部臺北市國稅局
　　代　表　人　張盛和（局長）
　　訴訟代理人　乙○○
右當事人間因營利事業所得稅事件，原告不服財政部中華民國九十年七月二十四日台
財訴字第○九○○○二五○九五號（案號：第八九五九○三號）訴願決定，提起行政
訴訟，本院判決如左：
　　主  文
原告之訴駁回。
訴訟費用由原告負擔。
　　事  實
一、事實概要：
  (一)原告民國（下同）八十五年度營利事業所得稅結算申報，原列報證券交易所得為
    新台幣（下同）五○、六五九、一四四元，因未將可直接歸屬之營業費用二、八
    一○、六一九元（集保費），自證券交易所得中減除，且未將無法直接歸屬之營
    業費用一六五、三八四、○一八元分攤於證券交易所得中，被告初查乃將可直接
    歸屬之營業費用及分攤無法歸屬之營業費用，自申報之證券交易所得中減除，核
    定證券交易所得為虧損一○一、九二六、七三一元。原告不服，主張其為非以有
    價證券買賣為專業之營利事業，應免分攤營業費用云云，申經復查，遭被告八十
    七年七月十五日財北國稅法字第八七○二八四○四號復查決定駁回。原告不服，
    提起訴願，經財政部八十八年五月十日台財訴第000000000號訴願決定
    ：「本件訴願人本期列報有押租金設算利息收入二五九、九四四元，原處分機關
    於計算分攤營業費用時，未予列入分母中計算，核難謂妥，爰將原處分撤銷，由
    原處分機關另為處分。」
  (二)嗣經被告重核，依財政部撤銷意旨將原告列報押租金設算利息收入二五九、九四
    四元列入分攤營業費用時計算式分母，以八十八年六月七日財北國稅法字第八八
    ○二二三六一號復查決定：追認證券交易所得六、○○二元，變更核定證券交易
    所得為虧損一○一、九二○、七二九元、課稅所得額為二二五、八五三、三○五
    元。原告猶未甘服，提起訴願，遭財政部八十九年一月十九日台財訴第0000
    00000號訴願決定駁回。原告不服，乃向行政院提起再訴願，嗣經行政院八
    十九年七月二十七日台八十九訴字第二二四二○號再訴願決定以：「據財政部賦
    稅署及原處分機關列席本院訴願審議委員會第一三四八次會議人員說明，略以關
    於集保費用二、八一○、六一九元是否屬非買賣有價證券業務產生之費用，有再
    查明之必要；又財政部台財稅字第八三一五八二四七二號函釋意在規範免稅收入
    與應稅收入正確分攤營業用及非營業損失，俾符合收入與成本、費用配合原則，
    依該函釋意旨，除可合理明確歸屬者得個別歸屬認列外，自應按函釋計算有價證
    券出售部分應分攤之費用等語，再訴願人主張營業費用中一八二、二八六、四九
    ○元可明確歸屬於營業部及管理部，如屬實情，是否可合理明確歸屬而得個別歸
    屬認列，仍有究明之必要，爰將原決定及原處分均撤銷，由原處分機關於二個月
    內另為適法之處分。」
  (三)嗣再經被告重核，以八十九年十月二十五日財北國稅法字第八九○三九三六二號
    復查決定（下稱原處分）：原告本期列報之薪資支出一八、九一一、六八一元、
    退休金費用八五七、五三四元、伙食費五九五、五六○元、差旅費一、二四二、
    八六一元、廣告費四、六七二、四二六元、集保費二、八一○、六一九元、稅捐
    二○、○九二、四一二元、呆帳四七、六八二、九一三元，合計九六、八六六、
    ○○六元，為可合理明確歸屬應稅業務所發生之費用准予個別歸屬認列，其餘營
    業費用九一、五一○、八三八元（下稱系爭營業費用）（申報營業費用總額一八
    八、三七六、八八四元減應稅業務個別歸屬九六、八六六、○○六元），為應稅
    業務與免稅業務所共同發生，無法合理明確歸屬，重核原告本期證券交易所得應
    分攤無法直接歸屬之營業費用為八二、八七○、八二五元，變更核定證券交易所
    得為虧損三二、二一一、六八一元，課稅所得額為一五六、一四四、二五七元。
    原告猶未甘服，乃再向財政部提起訴願，經財政部九十年七月二十四日台財訴字
    第○九○○○二五○九五號訴願決定駁回，遂提起本件行政訴訟。
二、兩造聲明：
　(一)原告聲明：
    1.訴願決定（財政部九十年七月二十四日台財訴字第○九○○○二五○九五號）
      及原處分不利原告部分均撤銷。
    2.訴訟費用由被告負擔。
　(二)被告聲明：如主文所示。
三、兩造之爭點：系爭營業費用，是否應由有價證券出售收入項下分攤？應如何分攤
    ？原處分是否有違反行政救濟不利益變更禁止原則之情事？
    (一)原告主張之理由：
  　1.行政救濟不利益變更禁止原則：
      行政救濟之決定不得對當事人為更不利之決定。原核定中與出售證券無關之稅
      捐為二○、一八二、二四七元，惟被告再訴願撤銷重核復查決定重新核定為二
      ○、○九二、四一二元，明顯有違行政救濟不利益變更禁止之原則，故八九、
      八三五元（二○、一八二、二四七元減二○、○九二、四一二元）為與出售有
      價證券無關之稅捐，而無法歸屬之營業費用應追減為九一、四二一、○○三元
      （九一、五一○、八三八元減八九、八三五元），本期證券交易所得應分攤無
      法直接歸屬之營業費用應追減為八二、七八九、四六八元〔計算式：無法歸屬
      之營業費用91,421,003×出售有價證券收入5,874,784,372÷（5,874,784,372
      ＋融資利息收入376,664,272＋手續費收入2,876,431＋短期票券利息
      36,564,246＋利息收入175,778,576＋非免稅公債及公司債利息收入
      20,354,535＋押租金設算利息收入259,944）〕，應變更核定證券交易所得為
      虧損三二、一三○、三二四元（計算式：出售有價證券收入5,874,784,372-
      出售有價證券成本5,824,125,228- 營業費用分攤數82,789,468= 虧損
      32,130,324）。本案合應先追認證券交易所得八一、三五七元（虧損三二、一
      三○、三二四元減虧損三二、二一一、六八一元）。
　　2.原告之營業費用可直接歸屬於營業部、管理部及財務部：
      (1)按財政部八十三年二月八日台財稅第八三一五八二四七二號函釋（下稱財政
        部八十三年函釋）之訂定目的係為避免投入大部分心力於證券買賣之營利事
        業會將大部分為有價證券買賣而發生之成本費用於應稅收入中扣抵造成稅源
        侵蝕。由此可知，該函釋所稱之「有價證券買賣」當係指須投入大量成本為
        操作之證券市場買賣股票等行為而言。又依財政部八十一年七月十八日台財
        稅第八一一六七二一三○號函釋之意旨觀之，原告是否屬以買賣有價證券為
        專業之營利事業，應按原告實際營運情形，核實認定。經查原告係依「證券
        金融事業管理規則」規定，經營(1)有價證券買賣之融資融券，(2)對證券商之
        轉融通，(3)其他經證期會核准之有關業務，係一專業證券金融公司，上述內
        容，均已詳載於原告之營業執照，且依財政部證券暨期貨管理委員會（下稱
        證期會）法令，原告僅能購買開放式受益憑證、金融債券及經銀行保證之公
        司債，而不得購買上市或上櫃之股票，故原告並非以買賣有價證券為專業，
        其隸屬於財務部之資金科，平常業務主要係在營業所需資金之調度，惟原告
        自身有價證券之買賣亦由其兼辦。原告以資金科實際作業情形攤計可歸屬於
        營業費用之金額共計五、七七六、三二○元。被告之再訴願撤銷重核之復查
        決定謂︰「僅認列訴願人當期列報屬於營業部門之支出共計九六、八六六、
        ○○六元（包含薪資支出一八、九一一、六八一元、退休金費用八五七、五
        三四元、伙食費五九五、五六○元、差旅費一、二四二、八六一元、廣告費
        四、六七二、四二六元、集保費二、八一○、六一九元、稅捐二○、○九二
        、四一二元、呆帳四七、六八二、九一三元）為可合理明確歸屬應稅業務所
        發生之費用，其餘營業費用九一、五一○、八三八元（申報營業費用總額一
        八八、三七六、八八四元－應稅業務個別歸屬九六、八六六、○○六元）認
        係為應稅業務與免稅業務所共同發生，無法合理明確歸屬」云云，實與事實
        不符。
      (2)依原告八十五年度營業費用分攤計算表，八十五年度營業費用總額一八八、
        三七六、八八四元，直接歸屬分攤到營業部一二七、八○五、三六二元，管
        理部五四、七九五、二○二元及資金科五、七七六、三二○元，分攤到營業
        部及管理部之一八二、六○○、五六四元（一二七、八○五、三六二元加五
        四、七九五、二○二元）係直接歸屬之營業費用，並非無法歸屬之營業費用
        。此外，由原告八十五年度營業費用分攤計算表之稅捐一項合計二○、一八
        二、二四七元，直接歸屬分攤到營業部二○、○九二、四一二元、管理部八
        九、八三五元及資金科○元，原處分核定直接歸屬分攤至管理部之總營業費
        用金額八九、八三五元，為與買賣有價證券無關之營業費用，亦可證明分攤
        至管理部之五四、七九五、二○二元為可直接歸屬之營業費用，故本期證券
        交易所得應分攤無法直接歸屬之營業費用應為五、二三○、七○五元〔計算
        式：無法歸屬之營業費用5,776,320×出售有價證券收入5,874,784,372÷（
        5,874,784,372＋融資利息收入376,664,272＋手續費收入2,876,431＋短期
        票券利息36,564,246＋利息收入175,778,576＋非免稅公債及公司債利息收
        入20,354,535＋押租金設算利息收入259,944）〕，變更核定證券交易所得
        為四五、四二八、四三九元（計算式：出售有價證券收入5,874,784,372-
        出售有價證券成本5,824,125,228-營業費用分攤數5,230,705= 45,428,439
        ）。故本案應追認證券交易所得七七、六四○、一二○元（四五、四二八、
        四三九元＋虧損三二、二一一、六八一元）。
　　　(3)上述資料，足證原告並非以有價證券買賣為專業之營利事業，被告未審酌原
　　　　告所提示之證據資料，逕稱原告之營業費用未能明確歸屬，駁回原告之訴願
　　　　申請，其理由著實令人難以索解。
　　　(4)原告係屬受證期會監督之特許事業，如原告係以有價證券買賣為專業之公司
　　　　，絕不會辛苦取得主管機關之特許成立證券金融公司。
　　3.由營業費用之歸屬分析，原告係專業之證券金融公司：
      所得稅法第四條之一、第二十四條規定之意旨，若營業費用及損失由免稅收入
      與應稅收入所共同發生，且營利事業出售證券之交易所得納入免稅範圍，倘免
      稅項目之成本費用歸由應稅項目吸收，營利事業將雙重獲益，有失立法精神。
      反之，若強令免稅收入吸收應稅項目之成本費用，亦顯係不當擴張所得稅法第
      四條之一「證券交易損失」之範圍，有違所得稅法第四條之一立法意旨。今由
      原告組織架構及民國八十四年度營業費用發生之實質觀之，除兼負有價證券買
      賣資金調度之財務部資金科外，其餘以經營證券金融相關業務作業之部門科室
      共發生費用計一八二、六○○、五六四元，佔總營業費用一八八、三七六、八
      八四元之九六˙九三％，足證原告係一專業證券金融公司，而被告之認事用法
      即與成本費用分攤原則相悖，並有不當擴張證券交易損失之違誤。
　　4.由法律面觀之，原告並非以有價證券買賣為專業之營利事業：
      (1)原告係為專業證券金融公司，依證期會八十四年六月二十九日（八四）台財
        證(四)第○一五一二號函規定，僅得經營下列業務：「˙˙˙三證券金融事業
        之資金，除營業所需及運用於下列用途外，不得貸與他人或移作他用：
        (一)銀行存款。(二)購買短期票券。(三)購買政府債券。(四)其他經本會核准之用途
        。」
      (2)嗣後證期會於八十五年一月十八日及八十五年五月七日分別以（八五）台財
        證(四)第五九○○二號函及（八五）台財證(四)第二一六七三號函，始逐步准許
        證券金融事業得以其自有資金購買開放式受益憑證、金融債券及經銀行保證
        之公司債，其購買開放式受益憑證，投資總金額不得超過公司淨值之百分之
        十（嗣後再調整為百分之三十），亦不得超過該受益憑證證券投資信託基金
        淨資產價值之百分之十。上述二函令之用意在於規範證券金融事業應以有價
        證券買賣之融資融券及相關業務為主要業務，亦即證期會規定證券金融事業
        不得以買賣有價證券為專業，其意甚明。原告八十五年僅買賣政府債券，係
        與將資金放入定存一樣之單純資金生息運用，與八十三年函釋所謂之以買賣
        有價證券情形相去甚遠。
    5.以實際業務量觀之，原告仍非以有價證券買賣為專業之營利事業：
      (1)就實際業務量觀之，原告之融資融券業務係以融資融券金額乘以利率乘以融
        資時間而得到利息收入，營業收入並不包括融資融券之本金在內，為一淨額
        概念，而「有價證券出售收入」係有價證券之售價，並未扣除有價證券出售
        成本，為一毛額之觀念，縱原告是否屬「以有價證券買賣為專業之營利事業
        」，應依最高行政法院（八十九年七月一日改制前為行政法院，下同）八十
        一年十月十四日庭長評事聯席會議決議所揭示之四個標準：「一實際上未經
        營所登記之營業項目；二無營業收入；三從事龐大有價證券買賣；四從事與
        其投資項目無關之有價證券買賣，其非營業收入遠超過營業收入時」判斷之
        ，但該決議中並未詳究所謂「營業收入」於各行業間之個別定義為何，被告
        率依據原告於系爭年度之營利事業所得稅結算申報書上所列報以毛額概念計
        算之「有價證券出售收入」評斷原告為以買賣有價證券為專業之營利事業，
        實與原告實際依照淨額概念計算之營業收入狀況以及依照前述「證券金融事
        業管理規則」及相關證期會法令規定不得從事上市或上櫃之股票買賣之實際
        情況有所相違。故被告選擇由業務量之比較評斷原告是否係以有價證券買賣
        為專業之營利事業時，理應採用相同之基礎，其比較之結果才有意義，亦即
        應同樣採淨額觀念或毛額觀念之基礎加以計算比較。
        若一致以淨額基礎計算，原告出售有價證券收入減成本後之利得為五○、
          六五九、一四四元，僅佔有價證券利得五○、六五九、一四四元及營業收
          入三七九、五四○、七○三元總和之一一˙八％，換言之，融資融券業務
          收入達全部收入之八八˙二％，足見原告係以融資融券為專業。
        若以業務量之毛額基礎計算，原告八十五年度融資融券年平均業務量為五
          、二八二、四五五、六○○元，公債、公司債及短期票券之理財活動之年
          平均額為一、二八五、○九七、七八六元，該兩部分業務之所得為利息收
          入及手續費收入，均為應課稅之所得。至於有價證券開放式受益憑證之年
          平均額為八三九、三五七、六四○元，僅佔全部業務（資金運用）之一一
          ˙三％，融資融券等業務佔八八˙七％，亦可證明原告係以融資融券為專
          業之營利事業。
      (2)綜上，被告認為原告出售有價證券收入（總額概念）佔全部營業收入（融資
        融券業務收入以淨額概念計算）九三˙九％，且買賣證券多屬短期，進出頻
        繁，因而核定原告係以有價證券買賣為專業之營利事業。然探究被告認定以
        有價證券買賣為專業之方式，係僅由出售有價證券金額佔全部收入之比例多
        寡為斷，而未就原告實際經濟活動觀察之，實屬武斷。且其公式之分子與分
        母，分子為毛額基礎，分母之利息收入及手續費收入為淨額觀念，基礎不一
        致，其計算結果當然有偏頗失真。
　　　(3)觀之原處分判斷原告是否為以買賣有價證券為專業之事業之公式：
        有價證券收入5,874,784,372元（毛額）／有價證券收入5,874,784,372元（
        毛額）＋融資利息收入376,664,272元（淨額）＋手續費收入2,876,431元（
        淨額）= 93.90％。此一計算結果，與原告實際營業情況完全不符。如前段
        所述，有價證券之業務量（以投入資金總額）僅佔一一˙三％，原核定竟達
        九三˙九％，可見其計算之謬誤。原告係以融資融券為主要營業活動，關於
        有價證券之買賣多為零星且短期之交易，因是，前項之營業活動所需投入之
        人力、時間遠比以自有資金買賣公債所投入之人力時間多，且又需對客戶為
        徵信，交易複雜，原處分未考慮及此。
      (4)綜上所述，原處分將出售有價證券收入之總額與融資融券業務收入（淨額概
        念）比較基礎混淆，且未深入瞭解原告公司組織及營業費用部門歸屬，誤認
        定原告係屬以有價證券買賣為專業之營利事業，核定原告出售有價證券收入
        應分攤營業費用，顯有違誤。又被告並未將其他證券金融之同業，核定為「
        以買賣有價證券為專業」之情形，本案被告認定原告係「以買賣有價證券為
        專業」一節，既非妥適，亦違平等原則。
　　6.依司法院釋字第四二○號解釋，原告並非「以買賣有價證券為專業」之營利事
　　　業：
      (1)原告是否屬「以有價證券買賣為專業之營利事業」，應依最高行政法院八十
        一年十月十四日庭長評事聯席會議決議所揭示之四個標準：「一實際上未經
        營所登記之營業項目；二無營業收入；三從事龐大有價證券買賣；四從事與
        其投資項目無關之有價證券買賣，其非營業收入遠超過營業收入時」判斷之
        ，同院八十四年度判字第一四二○號、八十五年度判字第一六八二號及八十
        九年度訴字第四四五號判決，亦均採同一見解。以此四個標準逐項檢視之，
        本案情形顯亦核與該決議所揭示之四個要件有間，足見被告之課稅處分確與
        上開前行政法院庭長評事聯席會議、相關判決及大法官會議解釋所揭意旨未
        符，應為違背法令之處分，至為灼然。且若引用大法官會議釋字第四二○號
        解釋意旨，做為解釋「以有價證券買賣為專業」一語之輔助性標準時，亦可
        知，營利事業被認定為「以有價證券買賣為專業」，必須：
        實際上從事「龐大」有價證券買賣，或非營業收入「遠」超過營業收入。
          此等不確定之法律用語，如「遠」、「龐大」等或許不能架構出一個明確
          的客觀標準，但均強調「顯不相當性」。
　　　　且須其他佐證來證明該企業係以買賣有價證券為主要營業。
      (2)然而在本案中被告僅以「原告之出售證券收入約為全部營業收入（含出售證
        券收入）九三˙九％」之單一標準，即行認定原告是以「有價證券買賣」為
        專業，既未考慮有價證券之實際業務量僅占全部營業項目之一一˙三％，非
        有前開解釋所謂之「遠」超過之情形，又未斟酌全年度營業收入以外之其他
        事由，如企業之組織架構、作業流程、營業活動等各項因素與實際營業狀況
        ，遽行認定原告是「以有價證券買賣為專業」，自非妥適。
　　7.縱適用財政部八十三年二月八日台財稅字第八三一五八二四七二號函釋，被告
      之解釋亦顯有違法：
      按財政部八十三年函釋規定從事有價證券買賣其費用及利息支出之分攤原則如
      下：「二非以有價證券買賣為專業之營利事業，其買賣有價證券部分，除可直
      接歸屬之費用及利息，應自有價證券出售收入項下減除外，不必分攤一般營業
      發生之費用及利息。三以有價證券買賣為專業之營利事業，其營業費用及借款
      利息，除可合理明確歸屬者得個別歸屬認列外，應按核定有價證券出售收入、
      投資收益、債券利息收入及其他營業收入比例，計算有價證券出售部分應分攤
      之費用及利息，自有價證券出售收入項下減除。」而財政部八十五年八月九日
      針對綜合證券商及票券金融公司買賣有價證券利息支出所發布之台財稅第八五
      一九一四四○四號函（下稱財政部八十五年函釋）中揭櫫之分攤原則為：「(一)
      綜合證券商：1.營業費用部分：其可明確歸屬者，得依個別歸屬認列；無法明
      確歸屬者，得依費用性質，分別選擇依部門薪資、員工人數或辦公室使用面積
      等作為合理歸屬之分攤基礎，計算有價證券出售部分應分攤之費用，不得在課
      稅所得項下減除。．．．」前述八十三年函釋中明定「非以有價證券買賣為專
      業」者，所需減除者為可以「直接歸屬」於有價證券項下之費用；而以有價證
      券買賣為專業者，則係認為先要就「可合理明確歸屬」之利息費用予以歸屬認
      定後，再分攤費用及利息，同一函釋為何要用不同之用語，顯見一定有不同之
      意涵；而觀諸財政部八十五年函釋對以有價證券買賣為專業之綜合證券商及票
      券金融公司所規定之「明確歸屬」意涵，即於可以合理方法推估「合理明確歸
      屬」至綜合證券商及票券金融公司之各部門科室者之營業費用，即可先分別歸
      屬之，即可瞭解財政部八十三年函釋所謂之「合理明確歸屬」之意涵即應等於
      財政部八十五年函釋之合理推估方式。故縱退萬步言，被告仍認原告係以買賣
      有價證券為專業須適用前述八十三年函釋之意旨計算有價證券出售部分應分攤
      之費用及利息，但原告只要可證明其各部門科室之營業費用係以「合理之方式
      」推計出相關金額（例如以部門科室人數或面積為基礎）並加以歸屬之，即應
      屬八十三年函釋中所謂可「合理明確歸屬」之範疇。原告於接獲行政院再訴願
      決定書後，根據八十九年八月三十日與被告承辦人員討論結果修正八十五年度
      營業費用分攤計算表，該表之申報方式，即係將可以合理方式推估之明確歸屬
      於「有價證券買賣」與「非有價證券買賣」費用分出後，其餘不可歸屬於前開
      二者者，再依財政部八十三年函釋之方式分攤。被告罔顧前揭財政部八十三年
      函釋之意旨，片面援用法令致生對納稅義務人不利之結果，實難謂為適法允當
      之處分。
　　8.基於平等原則，縱被告認原告以買賣有價證券為專業，亦應准許原告以財政部
      八十五年函釋之攤提方式計算後與八十三年函釋計算結果取較有利於原告者為
      有價證券出售部分應分攤之費用及利息：
      依鈞院八十九年度訴字第二二九六號判決書理由肆二、Ｂ所載，「有關財政部
      八十五年八月九日台財稅第八五一九一四四○四號函釋意旨部分：1.由於此一
      函釋提出了新的攤提計算方式，乃是一個新的法規範，原告主張基於平等原則
      ，而在本案中應適用該函釋意旨之計算公式來計算攤提比例。2.不過本院曾經
      命原告依上開新的攤提標準計算公式來劃分其每個部門所占之金額比例，以供
      計算之用，即：ａ. 將營業費用部分，依部門薪資、員工人數或辦公室使用面
      積來劃分。．．．」即證鈞院亦認原告可同時以財政部八十五年函釋之攤提方
      式計算後，與八十三年函釋計算結果，取對原告較有利者為其分攤基礎。故被
      告應准予原告以二函釋中對原告較有利者為分攤數，即容許以前項所述之方式
      為分攤，以符平等原則及「推計課稅應合理」之原則。
    9.綜上所述，原處分將出售有價證券收入之總額與融資融券業務收入（淨額概念
      ）比較基礎混淆，且未深入瞭解原告公司組織及營業費用部門歸屬，錯誤決定
      原告係屬以有價證券買賣為專業之營利事業，核定原告出售有價證券收入分攤
      營業費用，顯有違誤。且被告並未將其他證券金融之同業，核定為「買賣有價
      證券為專業」之情形，本案被告認定原告係「以買賣有價證券為專業」一節，
      既非妥適，亦違平等原則，則其對原告八十五年度所得稅之核課，在成本扣除
      之計算上，適用前述財政部八十三年函釋，應毋需分攤。退萬步言，縱仍認為
      原告係以買賣有價證券為專業，原告民國八十五年度營業費用，計有一八二、
      六○○、五六四元之營業費用可明確歸屬予營業部門及管理部門，為明確歸屬
      證券金融業務之費用，僅財務部資金科費用五、七七六、三二○元未能明確歸
      屬，被告亦僅可將該科室費用五、七七六、三二○元予以分攤計算。
    10.原告係爭執一億二千七百八十萬元之費用應全部均可直接歸屬，因為營業部門
　　　的費用不需被分攤，管理部門與資金部門才是單純要分攤。
　(二)被告主張之理由：
    1.按「營利事業所得之計算，以其本年度收入總額減除各項成本費用、損失及稅
      捐後之純益額為所得額。」及「自中華民國七十九年一月一日起，證券交易所
      得停止課徵所得稅，證券交易損失亦不得自所得額中減除。」分別為所得稅法
      第二十四條第一項及同法第四條之一所規定。又「核釋營利事業於證券交易所
      得停止課徵所得稅期間從事有價證券買賣，其營業費用及利息支出之分攤原則
      。說明：．．．二非以有價證券買賣為專業之營利事業，其買賣有價證券部分
      ，除可直接歸屬之費用及利息，應自有價證券出售收入項下減除外，不必分攤
      一般營業發生之費用及利息。三以有價證券買賣為專業之營利事業，其營業費
      用及借款利息，除可合理明確歸屬者得個別歸屬認列外，應按核定有價證券出
      售收入、投資收益、債券利息收入及其他營業收入比例，計算有價證券出售部
      分應分攤之費用及利息，自有價證券出售收入項下減除。」亦經財政部八十三
      年函釋有案。
    2.經查本件系爭證券交易所得項目，被告原依財政部撤銷意旨重核為虧損一○一
      、九二○、七二九元，證券交易所得應分攤無法直接歸屬之營業費用為一四九
      、七六九、二五四元，嗣經行政院再訴願決定撤銷，經被告重核復查決定以，
      依據原告提供之營業費用分攤計算表，整體審酌原告本期包括薪資、稅捐等科
      目合計九六、八六六、○○六元為可合理明確歸屬應稅業務所發生之費用，已
      准予個別歸屬認列，就系爭項目已准予追認證券交易所得六九、七○九、○四
      八元，變更核定證券交易所得為虧損三二、二一一、六八一元，課稅所得額亦
      由原核定二二五、八五三、三○五元，變更核定為一五六、一四四、二五七元
      ，對原告而言，就同一系爭項目並無不利益之處分，況且可合理明確歸屬之稅
      捐依原告提供之資料正確數為二○、○九二、四一二元，其餘系爭八九、八三
      五元，係屬無法合理明確歸屬之營業費用亦為原告所不爭，原告亦不能提出該
      部分為可合理明確歸屬之具體事證，空言主張應再追減無法合理明確歸屬之營
      業費用八九、八三五元乙節，顯無理由。
    3.次查原告登記營業項目雖非以有價證券買賣為專業，但本年度出售有價證券收
      入達五、八七四、七八四、三七二元，約為全部營業收入（含出售證券收入）
      六、二五四、三二五、○七五之分之九十三．九，且其買賣證券，多屬短期，
      進出頻繁，難謂為非以有價證券買賣為專業之營利事業。又查，所得額之計算
      依所得稅法第二十四條第一項規定「營利事業所得額之計算，以其本年度收入
      總額減除各項成本費用及稅捐後之純益額為所得額。」是以當期收入，不論應
      稅、免稅均應一併計入，俾正確計算全年所得額。而出售有價證券收入亦應依
      該條規定之精神正確計算。由於證券交易所得免稅，其免稅所得已自全年所得
      額項下減除，再課徵所得稅。又因營利事業出售有價證券之交易所得納入免稅
      範圍，如免稅項目之相關成本費歸由應稅項目吸收，有失立法原意，並造成侵
      蝕稅源及課稅不合理現象，惟免稅收入與應稅收入應如何正確分攤營業費用及
      非營業損失，俾符合收入與成本費用配合原則，法條無從針對稽徵技術作詳細
      規定，財政部八十三年函釋有關免稅所得分攤營業費用及利息支出之計算公式
      ，乃係財政部基於所得稅法第四條之一證券交易所得免納所得稅之立法意旨及
      所得稅法第二十四條有關營利事業所得稅計算之規定所作之解釋，並未於法律
      規定外，另行創設新的權利義務，自不違背租稅法律主義之原則。且原告如前
      述係以買賣有價證券為專業之營利事業，有關營業費用及利息支出均係為達成
      交易所發生之支出，諸如薪資、電話費、或向銀行借款買賣證券之利息支出等
      ，而各筆交易結果，未必皆屬獲利，如以所得為分攤基礎，將發生證券交易損
      失不必分攤營業費用及利息支出之不合理現象，是被告依前揭財政部函釋規定
      按原告本期經核定之有價證券出售收入、投資收益、債券利息收入及其他營業
      收入比例，核算其有價證券出售部分，應攤列之營業費用及利息支出，並自有
      價證券出售收入項下減除，核無違誤。是原告主張其非屬以有價證券買賣為專
      業之營利事業，其營業費用可直接歸屬於營業部、管理部、財務部，除可直接
      歸屬之費用及利息，應自有價證券出售收入項下減除外，不必分攤財務部資金
      科之營業費用等情，尚無足採。
　　4.本件原處分被訴願撤銷重核九千六百多萬元，也是根據原告提示之相關證明文
　　　件，去認定確實屬於本業部分之費用，已作個別歸屬認定，其他沒有辦法歸屬
　　　的部分，則是按財政部八十三年函釋比例去做分攤。
　　理  由
一、原告起訴主張：原告係專業證券金融公司，非以買賣有價證券為專業，原告八十
    五年度營利事業所得稅結算申報，原列報之營業費用為一八八、三七六、八八四
    元，其中九六、八六六、○○六元，業據原處分認定為可合理明確歸屬應稅業務
    所發生之費用，惟其餘營業費用九一、五一○、八三八元，亦可直接歸屬分攤到
    營業部一二七、八○五、三六二元，管理部五四、七九五、二○二元及資金科五
    、七七六、三二○元，，並非無法歸屬之營業費用，被告誤認其係為應稅業務與
    免稅業務所共同發生，無法合理明確歸屬，與事實不符，故本期證券交易所得應
    分攤無法直接歸屬之營業費用應為五、二三○、七○五元，應追認證券交易所得
    七七、六四○、一二○元，求為判決撤銷訴願決定及原處分不利於原告之部分云
    云。
二、被告則以：原告登記營業項目雖非以有價證券買賣為專業，但八十五年度出售有
    價證券收入達五、八七四、七八四、三七二元，約為全部營業收入（含出售證券
    收入）六、二五四、三二五、○七五之分之九十三．九，且其買賣證券，多屬短
    期，進出頻繁，難謂為非以有價證券買賣為專業之營利事業。是被告依財政部八
    十三年函釋規定按原告本期經核定之有價證券出售收入、投資收益、債券利息收
    入及其他營業收入比例，核算其有價證券出售部分，應攤列之營業費用及利息支
    出，並自有價證券出售收入項下減除，於法有據等語，資為抗辯。
三、查本件原告於八十五年度出售公債之價款為一、三四五、六一三、五四三元、出
    售債券型基金之價款為四、二五三、九七三、四二九元、出售股票型基金之價款
    為二七五、一九七、四○○元，合計為五、八七四、七八四、三七二元，此有原
    告提出之會計師查核簽證補充說明附於原處分卷可稽，且為兩造所不爭，又原告
    本期收入總額為六、二五四、三二五、○七五元，原列報營業費用為一八八、三
    七六、八八四元，其中九六、八六六、○○六元可直接歸屬於營業部門項下九一
    、五一○、八三八元，此亦為兩造所不爭，自堪信為真實。茲有爭執者，在於其
    餘營業費用九一、五一○、八三八元，是否應由有價證券出售收入項下分攤？
四、按營利事業所得之計算，以其本年度收入總額減除各項成本費用、損失及稅捐後
    之純益額為所得額。自七十九年一月一日起，證券交易所得停止課徵所得稅，證
    券交易損失亦不得自所得額中減除。所得稅法第二十四條第一項及同法第四條之
    一定有明文。又財政部八十三年二月八日台財稅第八三一五八二四七二號函釋謂
    ：「核釋營利事業於證券交易所得停止課徵所得稅期間從事有價證券買賣，其營
    業費用及利息支出之分攤原則。說明˙˙˙二非以有價證券買賣為專業之營利事
    業，其買賣有價證券部分，除可直接歸屬之費用及利息，應自有價證券出售收入
    項下減除外，不必分攤一般營業發生之費用及利息。三以有價證券買賣為專業之
    營利事業，其營業費用及借款利息，除可合理明確歸屬者得個別歸屬認列外，應
    按核定有價證券出售收入、投資收益、債券利息收入及其他營業收入比例，計算
    有價證券出售部分應分攤之費用及利息，自有價證券出售收入項下減除。」，而
    上開函釋說明三，採以收入比例作為分攤基準之計算方式，符合前開法條規定意
    旨，與憲法尚無牴觸，亦經司法院釋字第四九三號解釋在案。
五、是本件首應究明者，原告是否係上開財政部八十三年函釋所規範之「以有價證券
    買賣為專業之營利事業」？查：
  (一)原告之營業項目有：有價證券買賣之融資融券、對證券商之轉融通、其他經財政
    部證券管理委員會（改制後為證期會）核准之有關業務，此固有原告營利事業所
    得稅申報查核說明書（第三頁）附於原處分卷可參，然查是否以有價證券買賣為
    專業，應就營利事業實際營業情形，核實認定。公司登記或商業登記之營業項目
    ，雖未包括投資或其所登記投資範圍未包括有價證券買賣，然其實際上從事龐大
    有價證券買賣，其非營業收入遠超過營業收入時，足證其係以買賣有價證券為主
    要營業，即難謂非以有價證券買賣為專業（最高行政法院八十一年十月份庭長評
    事聯席會議決議參照）。
  (二)被告八十五年度出售有價證券價款合計達五、八七四、七八四、三七二元，其金
    額十分龐大，又原告本期含出售有價證券收入之全部營業收入為六、二五四、三
    二五、○七五元，前者佔後者之百分之九十四，（
    5,874,784,342/6,254,325,075=94%），是原告非營業收入遠超過營業收入，足
    認其係以買賣有價證券為主要營業，從而亦難謂其非以有價證券買賣為專業。
  (三)原告主張有價證券價款係毛額之概念，融資融券業務之利息收入及手續費收入為
    淨額之概念，兩者比較基礎不同云云，然查依營利事業所得稅施行細則第三十一
    條第三款之規定：「供給勞務或信用各業所得額，其計算公式為：（一）營業收
    益－營業成本＝營業利益。（二）營業利益-管理或事務費用= 營業淨利。（三
    ）營業淨利+非營業收益- 營業損失= 純益額（即所得額）。」可知，營業收益
    須扣除營業成本及管理或事務費用，始為營業淨利，營業收益本來即是毛額之概
    念，本件原告之買賣有價證券之價款收入屬之，因融資融券業務之利息收入及手
    續費收入亦屬之，只是兩者得減除之營業成本及管理或事務費用不同，減除後始
    得出營業淨利，原告此一主張，要不可採。
  (四)又原告主張自法律面觀之，原告並非以有價證券買賣為專業之營利事業云云，亦
    屬不可採。蓋租稅法所重視者，應為足以表徵納稅能力之實質的經濟事實，而非
    其外觀之法律行為或形式上之登記事項，對實質相同經濟活動所產生之相同經濟
    利益，應課以相同之租稅，始符合租稅法律主義所要求之公平及實質課稅原則，
    職是之故，有關課徵租稅構成要件事實之判斷及認定，自應以其實質上經濟事實
    關係及所產生之實質經濟利益為準，而非以形式外觀為準，否則勢將造成鼓勵投
    機或規避稅法之適用，無以實現租稅公平之基本理念及要求。
六、原告係以有價證券買賣為專業之營利事業，既如前述，是其自無財政部八十三年
    函釋說明二不必分攤一般營業發生之費用規定之適用，而應適用同函釋說明三之
    規定。是本件續應予探究者為系爭營業費用，是否可合理明確歸屬者而得個別歸
    屬認列？查依原告自行製作提出之分攤計算表上註記為「直接歸屬」之金額，原
    處分已全數核定為可合理明確歸屬之部分准予個別歸屬認列，而原告對於系爭營
    業費用即未註記之部分，並未提出任何帳冊憑證以供為合理明確歸屬之依據，自
    不得逕全數歸屬於課稅收入項下。
七、再者，本件應探究者，為系爭營業費用應如何分攤？
  (一)依前揭財政部八十三年函釋說明三，原告營業費用除可合理明確歸屬者得個別歸
    屬認列外，應按核定有價證券出售收入、投資收益、債券利息收入及其他營業收
    入比例，計算有價證券出售部分應分攤之費用及利息，自有價證券出售收入項下
    減除，本件自應依此計算方式計算之。
  (二)就此原告主張縱認原告以買賣有價證券為專業，應准許原告以財政部八十五年函
    釋之攤提方式計算後與八十三年函釋計算結果取較有利於原告者為有價證券出售
    部分應分攤之費用及利息云云。惟按該財政部八十五年函釋「說明二以有價證券
    買賣為專業之營利事業，其屬兼含經營證券交易法第十五條規定三種證券業務之
    綜合證券商及依票券商管理辦法第七條所稱票券金融公司部分之分攤原則補充核
    釋如下：：：」而證券交易法第十五條規定：「依本法經營之證券業務，其種類
    如左：一有價證券之承銷及其他經主管機關核准之相關業務。二有價證券之自行
    買賣及其他經主管機關核准之相關業務。三有價證券買賣之行紀、居間、代理及
    其他經主管機關核准之相關業務。」，原告既非該函釋所稱之綜合證券商，自無
    該函釋之分攤方式之適用。
八、最後，本件是否有原告主張違反行政救濟不利益變更禁止原則之情事？按訴願法
    第八十一條第一項但書規定：於訴願人表示不服之範圍內，不得為更不利益之變
    更或處分，此即不利益變更禁止原則。此一原則旨在強調不利益之變更，係與行
    政救濟之本旨不符，故不得於訴願人所請求之範圍之外，予以不利益之變更，是
    有無為不利益之變更，應自訴願人請求之範圍而為整體之觀察。查本件系爭證券
    交易所得項目，被告於八十八年復查決定原核定為虧損一○一、九二○、七二九
    元，證券交易所得應分攤無法直接歸屬之營業費用為一四九、七六九、二五四元
    ，課稅所得額二二五、八五三、三○五元，嗣被告依據原告提供之營業費用分攤
    計算表（附於原處分卷內），整體審酌原告本期包括薪資、稅捐等科目合計九六
    、八六六、○○六元為可合理明確歸屬應稅業務所發生之費用，而准予個別歸屬
    認列，就該項目准予追認證券交易所得六九、七○九、○四八元，變更核定證券
    交易所得為虧損三二、二一一、六八一元，課稅所得額亦由原核定二二五、八五
    三、三○五元，變更核定為一五六、一四四、二五七元，對原告而言，就同一系
    爭項目並無更不利益。且查此一可合理明確歸屬之稅捐二○、○九二、四一二元
    ，係依原告提供之營業費用分攤計算表所載，其餘八九、八三五元，係屬無法合
    理明確歸屬之營業費用亦為原告所不爭，原告空言主張應再追減無法合理明確歸
    屬之營業費用八九、八三五元一節，於法無據。
九、綜上所述，本件原告上開主張，均無可採。從而，原處分以系爭營業費用為應稅
    業務與免稅業務所共同發生，無法合理明確歸屬，重核原告本期證券交易所得應
    分攤無法直接歸屬之營業費用為八二、八七○、八二五元。（計算式：無法歸屬
    之營業費用91,510，838×出售有價證券收入5,874,784,374／5,874,784,374 ＋
    融資利息收入376,664,272＋手續費收入2,876,431＋短期票券利息收入
    36,564,246＋利息收入175,778,576＋非免稅公債及公司債利息收入20,354,535
    ＋押租金設算利息收入259,944），變更核定證券交易所得為虧損三二、二一一
    、六八一元。（計算式：出售有價證券收入5,874,784,372-出售有價證券成本
    5,824,125,228-營業費用分攤數82,870,825=虧損32,211,681元），其認事用法
    並無違誤，訴願決定遞予維持，亦無不合，原告起訴請求撤銷訴願決定及原處分
    不利於原告之部分，為無理由，應予駁回。
據上論結，本件原告之訴為無理由，爰依行政訴訟法第九十八條第三項前段，判決如
主文。
中　　華　　民　　國　　九十一　　　年　　　十　　　　月　　二十三　　　日
                 臺 北 高 等 行 政 法 院   第 一 庭
                                審 判 長 法  官 王立杰
                                         法  官 劉介中
                                         法  官 黃本仁
右為正本係照原本做成。
如不服本判決，應於送達後二十日內，向本院提出上訴狀並表明上訴理由，如於本判
決宣示後送達前提起上訴者，應於判決送達後二十日內補提上訴理由書（須按他造人
數附繕本）。
中　　　華　　　民　　　國　　九十一　　年　　　十　　　月　　二十八　　日
                                         法院書記官 鄭聚恩
